【裁判字號】    89,台上,120
【裁判日期】    890114
【裁判案由】    拆屋還地
【裁判全文】
最高法院民事判決                                八十九年度台上字第一二○號
    上  訴  人  己○○○
    訴訟代理人  陳 永 星律師
                蔡 文 彬律師
    被 上訴 人  丁○○○
                乙 ○ ○
                戊 ○ ○
                甲 ○ ○
                丙 ○ ○
右當事人間請求拆屋還地事件，上訴人對於中華民國八十七年十一月二十四日台灣高
等法院第二審更審判決（八十六年度上更(一)字第五五○號），提起上訴，本院判決如
左：
    主  文
上訴駁回。
第三審訴訟費用由上訴人負擔。
    理  由
本件上訴人主張：坐落台北市○○區○○段二小段一四四地號土地（下稱系爭土地）
係伊與如第一審判決附表（下稱附表）所示之張林英嬌等十二人所共有，而為被上訴
人所有之門牌號碼台北市○○街二○巷一八之一號之建物無權占有如第一審判決附表
（下稱附圖）所示甲及乙部分面積各九點三六平方公尺、二○點六八平方公尺，共計
三○點○四平方公尺使用等情。本於民法第七百六十七條之規定，求為命被上訴人將
該房屋拆除，並將占有之土地返還於伊及其他共有人全體之判決。
被上訴人則以：系爭土地原係伊祖先王園所有，並建有房屋居住使用，嗣該土地輾轉
由伊父王井繼承，嗣由上訴人之被繼承人張丙嵩買受，張丙嵩於買受土地時已知地上
系爭房屋之存在，並未一併購買房屋，既無約定，亦無特別情事，足認房屋無使用基
地權限，事隔數十年，而無異詞，應推定土地承買人有默許屋主王井繼續使用土地之
意思。而張丙嵩與王井曾約定地價稅由王井繳納，以代土地租金之支付，雙方就系爭
土地亦應有租賃關係存在，否則豈可能任由王井占地多年不為聞問之理。又伊已和平
繼續占用土地數十年，依法取得地上權，並已申請為地上權之登記在案，伊自有使用
系爭土地之正當權源等語。資為抗辯。
原審廢棄第一審所為被上訴人敗訴之判決，改判駁回上訴人之訴，無非以：查，系爭
土地業經共有人為分別共有登記，登記原因為分割繼承，有被上訴人所不爭執之土地
登記簿謄本足稽，並非公同共有，上訴人為全體共有人利益單獨起訴，符合民法第八
百二十一條規定，應無當事人不適格之問題。又第一審法院另案八十三年度重訴字第
三五六號係以不能證明甲○○為單獨所有權人無拆除權能及以其無單獨占有權限為訴
訟標的，而本件係以甲○○有無共同使用系爭房屋之權限為訴訟標的，法律關係彼此
不同，本件不受前訴既判力之拘束。次查，系爭土地於日據時期為台北市馬場町八四
番地，光復後改為古亭區○○段八四地號，原係被上訴人之祖先王園所有，於民國四
十年間出售與上訴人之被繼承人張丙嵩，現為上訴人與如附表所示之張林英嬌等十二
人所共有，該土地上為被上訴人所有門牌號碼台北市○○街二○巷一八之一號如附圖
所示甲及乙部分面積各九點三六平方公尺、二○點六八平方公尺，共計三○點○四平
方公尺之建物所占有等情，有土地登記簿謄本在卷可憑，前開地上房屋實際占用面積
，經前開另案八十三年度重訴字第三五六號上訴人訴請被上訴人甲○○遷讓房屋事件
審理時囑託台北市古亭地政事務所測量無訛，製有如附圖所示複丈成果圖可稽，並經
調閱該民事案全卷查核屬實。又系爭土地上之房屋係被上訴人因繼承而共同取得，復
為彼等所不爭執，此部分之事實堪信為真實。按土地與房屋為各別之不動產，各得單
獨為交易之標的，且房屋性質上不能與土地使用權分離而存在，亦即使用房屋必須使
用該房屋之地基，故土地及房屋同屬一人，而將土地及房屋分開同時或先後出賣，其
間雖無地上權設定，然除有特別情事，可解釋為當事人之真意，限於賣屋而無基地之
使用外，均應推斷土地承買人默許房屋承買人繼續使用土地（四十八年台上字第一四
五七號判例參照）。即土地承買人於買受土地時，如已知地上有房屋之存在，而無特
別之情事可解釋為當事人之真意無基地之使用外，應推斷土地承買人默許房屋所有人
繼續使用土地。查，本件前開房屋係被上訴人之祖先王園於日據時期於系爭土地上所
興建，嗣該屋由被上訴人祖父王釘繼承，後再由被上訴人之父王井繼承，有王釘於日
據時期明治十六年（即民國前二十九年）繼任戶長設籍於台北市馬場町八四番地之戶
籍登記簿謄本、王釘於二十五年八月三日在同址合法裝置自來水之台北自來水事業處
自來水裝置紀錄表、王井於三十五年十月一日設籍登記之戶籍登記簿謄本、台北市政
府警察局中正區戶政事務所門牌證明函可稽，足見上訴人之被繼承人張丙嵩嗣於四十
年單獨購買系爭土地時，即知其上建有系爭房屋存在甚明。張丙嵩單獨購地，既無其
他約定或特別情事足認其真意係系爭房屋無基地之使用權限，且直至四十八年張丙嵩
去逝止均未曾聞問，自可推斷其有默許當時房屋所有人王井繼續使用土地之意，況系
爭土地之地價稅年年向由王井繳納，王井死亡後又由被上訴人繳交，有被上訴人提出
之地價稅繳款書等在卷足憑，顯見自始張丙嵩即有默許房屋所有人繼續使用土地之意
。又被上訴人所有前開房屋係坐落在系爭土地上，業經前開另案囑託台北市古亭地政
事務所測量屬實，其門牌號碼亦為戶政事務所編定核發，同一門牌自無二以上建物。
至上訴人辯稱：被上訴人之祖先王井於馬場町段八四地號土地所興建之門牌號碼雖與
本件房屋相同，均為台北市○○街二○巷一八之一號，惟因該馬場町八四地號土地面
積為「五公畝四六公釐（合一百十六平方公尺）」，而系爭土地面積僅為「七十七平
方公尺」，顯見被上訴人祖先所興建之房屋未使用系爭土地而與前開房屋不同云云。
然查，系爭土地於日據時期為台北市馬場町八四號番地，面積五公畝四六公釐，嗣於
四十三年八月七日因分割為古亭區○○段八四號，面積為一公畝一六公釐，六十七年
四月四日重測後為永昌段二小段一四四號，面積為七七平方公尺等情，有土地登記簿
謄本在卷可按，是土地面積雖有差異，惟此乃因該土地歷經分割、重測所致，是系爭
土地面積之縮小與被上訴人房屋自始存在之事實無礙。故上訴人上開主張所辯，自不
足採。上訴人復陳稱：被上訴人所指同門牌之建物於稅捐機關登記之面積為五八點六
平方公尺，而系爭建物占有系爭土地為三○點○四平方公尺，顯非同一建物云云。查
，依台北市稅捐稽徵處中正分處函所示，系爭房屋面積原雖為五八點六平方公尺，其
中如第一審判決複丈成果圖所示乙１部分，因未占用系爭土地，而未列入應拆除之面
積，且系爭房屋原有廁所，現因殘破荒置，及原有出入汀州路之廊道現已成為巷弄部
分，於前開另案複丈時均認不需拆除，而未列入應拆除範圍等情，為上訴人於八十七
年四月二十日、同年七月一日審理中所不爭執，並有照片在卷可按，復經調閱載明「
八十七年四月二十二日執行時，因被上訴人所有台北市○○街二○巷一八之一號房屋
一部分不在執行範圍，故予保留不拆」之台灣台北地方法院八十六年執字第八二三三
號拆屋還地執行卷（上訴人依第一審判決假執行）查核屬實，故與上訴人訴經測量後
應拆除之面積（即複丈圖所示之甲、乙部分占用共三○點○四平方公尺）有出入。上
訴人空言主張，係同一門牌之二不同建物，委無足採。再者，系爭房屋原為一層樓，
因嗣後被上訴人加蓋二層樓使用，此均無礙於系爭房屋早已占有土地之事實。另依台
北市稅捐稽徵處中正分處八十六年十二月八日北市稽中正乙字第三二○五八號函所示
，被上訴人所有台北市○○街二○巷一八之一號房屋之課徵折舊年數已有「六十二年
」，尤資證明其早於日據時期即已存在，絕非新建，且張丙嵩於四十年購地時顯知其
上已有系爭房屋存在，至為明確。綜上所述，上訴人之被繼承人張丙嵩於買受系爭土
地時，已知系爭土地上有系爭房屋存在，並未一併購買，顯已默許房屋所有人繼續使
用土地。從而，上訴人本於無權占有之法律關係，請求被上訴人拆屋還地，於法無據
，不應准許云云。為其心證之所由得，並說明兩造其餘攻擊防禦方法不予審酌之理由
，爰將第一審所為被上訴人敗訴之判決予以廢棄，改判駁回上訴人之訴，於法核無違
誤。末查，被上訴人之祖先原係系爭土地共有人（見第一審卷五二頁之土地登記簿謄
本），上訴人謂；系爭土地之所有人原為周金菊，與王園無涉等語，係屬誤解。又本
件訴訟標的對被上訴人全體須合一確定，故須一同被訴，始為適格之當事人。被上訴
人甲○○被訴之前台灣台北地方法院八十三年重訴字第三五六號判決認甲○○無單獨
拆除權能及無單獨占有權限，故僅命遷出，縱該判決就上訴人得請求返還所有物於上
訴人及其他共有人已有所判斷，惟對於應參與訴訟之共同訴訟人（即被上訴人）全體
均無若何效力可言（本院六十七年台抗字第四八○號判例參照），併予明。上訴論
旨，猶就原審取捨證據，認定事實之職權行使，指摘原判決違背法令，求予廢棄，非
有理由。
據上論結，本件上訴為無理由。依民事訴訟法第四百八十一條、第四百四十九條第一
項、第七十八條，判決如主文。
中      華      民      國    八十九    年      一      月     十四     日
                              最高法院民事第三庭
                                  審判長法官  范  秉  閣
                                        法官  朱  建  男
                                        法官  曾  煌  圳
                                        法官  許  澍  林
                                        法官  鄭  玉  山
      右正本證明與原本無異
                                              書  記  官
中      華      民      國    八十九    年      二      月      二      日


司法院資訊處製作；財團法人民間司法改革基金會備份。
